---
title: "Impact Covid19 - taux de mortalité"
author: "Benjamin-Samuel Schlüter"
date: "2/10/2021"
editor_options:
  chunk_output_type: console
output: 
  pdf_document:
    number_sections: true
    toc: true
        
---

```{r setup, include=FALSE}
knitr::opts_chunk$set(echo = FALSE, message = FALSE, warning = FALSE)
```

```{r}
packages <- c("tidyverse", "ggplot2")
invisible( lapply(packages, library, character.only = TRUE))

# set the plotting theme
theme_clean <- theme_bw() + 
  theme(legend.position = "top",
        legend.title = element_blank(),
        legend.text = element_text(size = 12),
        plot.title = element_text(size = 16, face = "bold"),
        plot.subtitle = element_text(size = 12, face = "italic", margin = margin(b=12)),
        plot.caption = element_text(size = 10),
        plot.margin = unit(c(.5,.5,.5,.5), "cm"),
        panel.grid.major.x = element_blank(),
        panel.grid.major.y = element_line(colour="grey", linetype="dashed"), 
        panel.grid.minor = element_blank(),
        panel.border = element_blank())
theme_set(theme_clean)

```


# To Do

1. Analyse sur les taux avec nouvelles données, total, groupes de 5 ans, genre

2. SMR pour régions

3. Extraire données en Excel pour Mélanie et Audrey


# Introduction

Ceci est un petit rapport dans le contexte d'un projet de recherche commun DEMO sur l'impact de la Covid19 sur la mortalité en Belgique.

# Données

Les données utilisées proviennent toutes de `Open Data | STATBEL` et sont disponibles [\underline{ici}](https://statbel.fgov.be/fr/open-data?category=All). Pour la population, les fichiers utilisés sont \textit{Population par lieu de résidence, nationalité, état civil, âge et sexe} pour les dates 2015-2020. Pour les décès, le fichier est \textit{Nombre de décès par journ sexe, âge, région, province et arrondissement}. 


```{r, echo=F, cache=T}


# ----- Load all data sets on populations and tidy ----- #

pop <- lapply(seq(2015, 2020, 1), function(year) {
        
        d <- openxlsx::read.xlsx(paste("./data/popBE_", year, ".xlsx", sep=""), 
                                 detectDates = TRUE, colNames = TRUE, sheet = 1)

        d <- d %>% 
                mutate(age_gp = cut(CD_AGE,
                                    breaks = c(0, 25, 45, 65, 75, 85, Inf),
                                    labels = c("0-24", "25-44", "45-64", "65-74", "75-84", "85+"),
                                    right=FALSE),
                       sex = factor(CD_SEX, 
                                    levels = c("M", "F"),
                                    labels = c("Male", "Female")),
                       TX_PROV_DESCR_FR = case_when(TX_PROV_DESCR_FR == "" | is.na(TX_PROV_DESCR_FR) ~ "Région de Bruxelles-Capitale",
                                                    TX_PROV_DESCR_FR == "Province de Brabant flamand" ~ "Province du Brabant flamand",
                                                    TX_PROV_DESCR_FR == "Province de Brabant wallon" ~ "Province du Brabant wallon",
                                                    TX_PROV_DESCR_FR == "Province de Hainaut" ~ "Province du Hainaut",
                                                    TX_PROV_DESCR_FR == "Province de Limbourg" ~ "Province du Limbourg",
                                                    TX_PROV_DESCR_FR == "Province de Luxembourg" ~ "Province du Luxembourg",
                                                    TRUE ~ TX_PROV_DESCR_FR),
                       province = factor(TX_PROV_DESCR_FR),
                       CD_PROV_REFNIS = ifelse(CD_PROV_REFNIS == "", "21000", as.character(CD_PROV_REFNIS)),
                       region = factor(TX_RGN_DESCR_FR)) %>% 
                group_by(province, region, sex, age_gp) %>% 
                summarise(pop = sum(MS_POPULATION),
                          year = year)
        return(d)
})
d_pop <- do.call("rbind", pop)


# ----- Load data set on deaths and tidy ----- #

dth <- openxlsx::read.xlsx("./data/deathBE_endJan.xlsx", 
                         detectDates = TRUE, colNames = TRUE, sheet = 1)
d_dth <- dth %>% 
        mutate(sex = factor(CD_SEX,
                            levels = c(1, 2),
                            labels = c("Male", "Female")),
               province = factor(as.character(CD_PROV),
                                 levels = c("10000", "30000", "40000", "60000", "90000", "20001", "20002", "50000", "70000", "80000", "04000"),
                                 labels = levels(d_pop$province)),
               region = factor(CD_REGIO,
                               levels = c("02000", "03000", "04000"),
                               labels = c("Région flamande", "Région wallonne", "Région de Bruxelles-Capitale")),
               age_gp = CD_AGEGROUP,
               year = substr(NR_WEEK, 1, 4) %>% as.numeric(),
               week = substr(NR_WEEK, 7, 8) %>% as.numeric()) %>% 
        group_by(year, week, region, province, sex, age_gp) %>% 
        summarise(dth = sum(MS_NUM_DEATH)) %>% 
        filter(year >= 2015,
               year <= 2020)


# ----- Obtain exposure (with weekly interpolation) ----- #

# years used
years <- 2015:2020
# nber of weeks per year in dth data (need to coincide for mx computation)
weeks <- 1:53
regions <- levels(d_pop$region)
provinces <- levels(d_pop$province)
sex <- c("Female", "Male")
ages <- levels(d_pop$age_gp)
# data set for weekly interpolation
d_int <- expand.grid(age_gp = ages, sex = sex, region = regions, province = provinces, week = weeks, year = years)
# remove week 53 for some years
# sapply(as.character(years), function(x) max(d_dth$week[d_dth$year == as.numeric(x)]), 
# simplify = FALSE, USE.NAMES = TRUE)
# and remove some impossible region*province 
region_fl <- c("Province d’Anvers", "Province de Flandre occidentale", "Province de Flandre orientale", "Province du Brabant flamand", "Province du Limbourg")
region_wa <- c("Province de Liège", "Province de Namur", "Province du Brabant wallon", "Province du Hainaut", "Province du Luxembourg")
d_int <- d_int %>% 
        filter(!(year %in% 2016:2019 & week == 53), 
               !(region == "Région de Bruxelles-Capitale" & province != "Région de Bruxelles-Capitale"),
               !(region == "Région flamande" & province %in% c(region_wa, "Région de Bruxelles-Capitale")),
               !(region == "Région wallonne" & province %in% c(region_fl, "Région de Bruxelles-Capitale")))
  
# function computing weekly interpolation/extrapolation 
interpol <- function(region, province, sex, age_gp, year, week) {
        
        r <- as.character(region)
        p <- as.character(province)
        s <- as.character(sex)
        a <- as.character(age_gp)
        t.lo <- ifelse(year < 2020, year, 2018) # 2018 as start of ref period for 2020 extrapolation
        t.up <- ifelse(year < 2020, year+1, year) 
        dt <- ifelse(year %in% 2016:2019, (week-1)/52, (week-1)/53) # identifies position within a year
        prop <- ifelse(year %in% 2016:2019, 1/52, 1/53) # prop of person-year in a week
        n <- ifelse(year < 2020, 1, 2)
        pop_t.lo <- d_pop$pop[d_pop$region == r & d_pop$province== p & d_pop$sex == s & d_pop$age_gp == a & d_pop$year == t.lo]
        pop_t.up <- d_pop$pop[d_pop$region == r & d_pop$province == p & d_pop$sex == s & d_pop$age_gp == a & d_pop$year == t.up]
        
        # intrapolation/extrapolation (exponentielle)
        r <- log(pop_t.up/pop_t.lo)/n
        exp <- ifelse(year < 2020, (pop_t.lo*exp(r*dt))*prop, (pop_t.up*exp(r*dt))*prop)
}
# if year<2020, intrapolate otherwise, extrapolate
d_int <- d_int %>% 
        mutate(exp = pmap_dbl(list(region, province, sex, age_gp, year, week), interpol)) 
# plot exposure
fig_interpol <- d_int %>% 
        group_by(region, age_gp, year, sex, week) %>% 
        filter(region == "Région de Bruxelles-Capitale",
               age_gp == "75-84") %>% 
        ggplot(aes(x=week, y=exp, color=year)) +
        geom_point() + 
        theme_bw() +
        facet_wrap(~sex, scales = "free_y") +
        labs(title = "Interpolation par semaine",
       subtitle = "Groupe d'âge 75-84",
       x = "Semaine",
       y = "N")
  


# merge both data sets   
d <- left_join(d_int, d_dth, 
               by = c("year", "week", "sex", "age_gp", "region", "province")) %>% 
          mutate(dth = ifelse(is.na(dth), 0, dth))

```




# Méthode

* Les groupes d'âges utilisés sont ceux tels que définit dans le fichier reprenant les décès: 0-24, 25-44, 45-64, 65-74, 75-84 et 85+.

* La population de 2021 est une extrapolation supposant une croissance exponentielle utilisant comme période de référence 2018-2020 en stratifiant par sexe, groupe d'âge et région.

* La fréquence est la semaine pour éviter le lissage et réduire le bruit. Interpolation hebdomadaire de la population au sein d'une année \textit{t} en supposant une croissance exponentielle entre l'année \textit{t} et \textit{t+1}.

* La surmortalité présentée ci-dessous représente la ratio $\frac{m_{g}^{i, 2020}}{\bar{m}_{g}^{i,2015-19}}$ où i est une semaine donnée, $\bar{m}_{g}^{i,2015-19}$ est la moyenne des $m_{g}^i$ sur la période de référence 2015-2019 pour la semaine \textit{i} et \textit{g} correspond aux différentes catégories au sein des variables étudiées (région, groupe d'âge et sexe).






# Résultats

```{r, eval=F}

# Belgium as a whole
d %>% 
        group_by(week, year) %>% 
        summarise(dth = sum(dth),
                  exp = sum(exp)) %>% 
  ungroup() %>% 
  mutate(mx = dth/exp,
         periode = ifelse(year < 2020, "2015-2019", "2020")) %>% 
  ggplot(aes(x=week, y=mx, color=periode, group=year)) +
        geom_line() +
        theme_bw() +
        scale_color_manual(values = c("2015-2019" = "grey", "2020" = "black")) +
  xlab("Semaine") +
  ylab("Taux de mortalité")

# Belgium by gender
d %>% 
        group_by(week, year, sex) %>% 
        summarise(dth = sum(dth),
                  exp = sum(exp)) %>% 
  ungroup() %>% 
  mutate(mx = dth/exp,
         periode = ifelse(year < 2020, "2015-2019", "2020")) %>% 
  ggplot(aes(x=week, y=mx, color=periode, group=year)) +
        geom_line() +
        theme_bw() +
        scale_color_manual(values = c("2015-2019" = "grey", "2020" = "black")) +
  xlab("Semaine") +
  ylab("Taux de mortalité") +
  facet_wrap(~sex)

# Belgium by region
d %>% 
        group_by(week, year, region) %>% 
        summarise(dth = sum(dth),
                  exp = sum(exp)) %>% 
  ungroup() %>% 
  mutate(mx = dth/exp,
         periode = ifelse(year < 2020, "2015-2019", "2020")) %>% 
  ggplot(aes(x=week, y=mx, color=periode, group=year)) +
        geom_line() +
        theme_bw() +
        scale_color_manual(values = c("2015-2019" = "grey", "2020" = "black")) +
  xlab("Semaine") +
  ylab("Taux de mortalité") +
  facet_wrap(~region)

# Belgium by age gp
d %>% 
        group_by(week, year, age_gp) %>% 
        summarise(dth = sum(dth),
                  exp = sum(exp)) %>% 
  ungroup() %>% 
  mutate(mx = dth/exp,
         periode = ifelse(year < 2020, "2015-2019", "2020")) %>% 
  filter(age_gp %in% c("45-64", "65-74", "75-84", "85+")) %>% 
  ggplot(aes(x=week, y=mx, color=periode, group=year)) +
        geom_line() +
        theme_bw() +
        scale_color_manual(values = c("2015-2019" = "grey", "2020" = "black")) +
  xlab("Semaine") +
  ylab("Taux de mortalité") +
  facet_wrap(~age_gp)

```


```{r}


# ----- Excess mortality ----- #

# belgium
d %>% 
        group_by(week, year) %>% 
        summarise(dth = sum(dth),
                  exp = sum(exp)) %>% 
  ungroup() %>% 
  mutate(mx = dth/exp,
         type = ifelse(year < 2020, "mx_ref", "mx_target")) %>% 
  group_by(week, type) %>% 
  summarise(mx = mean(mx)) %>% 
  ungroup() %>% 
  pivot_wider(names_from = type, values_from = mx) %>% 
  mutate(ratio = mx_target/mx_ref) %>% 
  ggplot(aes(x=week, y=ratio)) +
  geom_line() +
  geom_hline(yintercept = 1) +
  labs(title = "Surmortalité relative en 2020",
       subtitle = "Ratio des taux de mortalité par semaine, période de référence 2015-2019",
       x = "Semaine",
       y = "")

```


```{r}


# ----- Excess mortality ----- #

# region
d %>% 
        group_by(week, year, region) %>% 
        summarise(dth = sum(dth),
                  exp = sum(exp)) %>% 
  ungroup() %>% 
  mutate(mx = dth/exp,
         type = ifelse(year < 2020, "mx_ref", "mx_target")) %>% 
  group_by(week, type, region) %>% 
  summarise(mx = mean(mx)) %>% 
  ungroup() %>% 
  pivot_wider(names_from = type, values_from = mx) %>% 
  mutate(ratio = mx_target/mx_ref) %>% 
  ggplot(aes(x=week, y=ratio, color = region)) +
  geom_line() +
  geom_hline(yintercept = 1) +
  labs(title = "Surmortalité relative en 2020 par région",
       subtitle = "Ratio des taux de mortalité par semaine, période de référence 2015-2019",
       x = "Semaine",
       y = "")
```


```{r}


# ----- Excess mortality ----- #

# age gp
d %>% 
  filter(age_gp %in% c("45-64", "65-74", "75-84", "85+")) %>%      
  group_by(week, year, age_gp) %>% 
        summarise(dth = sum(dth),
                  exp = sum(exp)) %>% 
  ungroup() %>% 
  mutate(mx = dth/exp,
         type = ifelse(year < 2020, "mx_ref", "mx_target")) %>% 
  group_by(week, type, age_gp) %>% 
  summarise(mx = mean(mx)) %>% 
  ungroup() %>% 
  pivot_wider(names_from = type, values_from = mx) %>% 
  mutate(ratio = mx_target/mx_ref) %>% 
  ggplot(aes(x=week, y=ratio, color = age_gp)) +
  geom_line() +
  geom_hline(yintercept = 1) +
  labs(title = "Surmortalité relative en 2020 par groupe d'âge",
       subtitle = "Ratio des taux de mortalité par semaine, période de référence 2015-2019",
       x = "Semaine",
       y = "")
```



```{r}


# ----- Excess mortality ----- #

# gender
d %>% 
  group_by(week, year, sex) %>% 
        summarise(dth = sum(dth),
                  exp = sum(exp)) %>% 
  ungroup() %>% 
  mutate(mx = dth/exp,
         type = ifelse(year < 2020, "mx_ref", "mx_target")) %>% 
  group_by(week, type, sex) %>% 
  summarise(mx = mean(mx)) %>% 
  ungroup() %>% 
  pivot_wider(names_from = type, values_from = mx) %>% 
  mutate(ratio = mx_target/mx_ref) %>% 
  ggplot(aes(x=week, y=ratio, color = sex)) +
  geom_line() +
  geom_hline(yintercept = 1) +
  labs(title = "Surmortalité relative en 2020 par sexe",
       subtitle = "Ratio des taux de mortalité par semaine, période de référence 2015-2019",
       x = "Semaine",
       y = "")
```



```{r}


# ----- Excess mortality ----- #

# province
d %>% 
  group_by(week, year, province) %>% 
        summarise(dth = sum(dth),
                  exp = sum(exp)) %>% 
  ungroup() %>% 
  mutate(mx = dth/exp,
         type = ifelse(year < 2020, "mx_ref", "mx_target")) %>% 
  group_by(week, type, province) %>% 
  summarise(mx = mean(mx)) %>% 
  ungroup() %>% 
  pivot_wider(names_from = type, values_from = mx) %>% 
  mutate(ratio = mx_target/mx_ref) %>% 
  ggplot(aes(x=week, y=ratio, color = province)) +
  geom_line() +
  geom_hline(yintercept = 1) +
  labs(title = "Surmortalité relative en 2020 par province",
       subtitle = "Ratio des taux de mortalité par semaine, période de référence 2015-2019",
       x = "Semaine",
       y = "") +
  theme(legend.text = element_text(size = 5))
```

